ACORDAO-COMPLETO-2391052

ACÓRDÃO 744/2020 ATA 10/2020 - PLENÁRIO

VISTOS, relatados e discutidos estes autos de representação formulada pelo Ministério Público junto ao Tribunal de Contas versando sobre irregularidades no repasse de recursos de entidades componentes do Sistema "S" para associações formadas por seus empregados e familiares,
ACORDAM os Ministros do Tribunal de Contas da União, reunidos em sessão do Plenário, ante as razões expostas pelo Relator, em:
9.1. conhecer da presente representação, satisfeitos os requisitos de admissibilidade previstos nos arts. 235 e 237, VII, do Regimento Interno deste Tribunal, para, no mérito, considerá-la parcialmente procedente;
9.2. dar ciência aos órgão jurisdicionados que os recursos que vierem a ser eventualmente repassados por entidades do Sistema "S" a associações formadas por seus empregados não estão imunes ao controle finalístico a cargo deste Tribunal de Contas, cabendo às pessoas jurídicas beneficiadas, entre outras providências: a) demonstrar a aplicação desses recursos nas finalidades institucionais dos respectivos serviços sociais autônomos; b) prestar contas ao ente repassador dos recursos recebidos; e c) aplicar o regulamento de licitações e contratos da entidade repassadora nas suas contratações;
9.3. dar ciência do inteiro teor desta deliberação ao representante e aos interessados.

Representação a respeito de possíveis irregularidades ocorridas em unidades do Sistema "S" relacionadas a transferência de recursos a associações de funcionários dessas entidades.

Administração Regional do Senac no Estado do Maranhão; Administração Regional do Senar no Estado do Paraná.

3. Representante/Interessados/Responsáveis:
3.1. Representante: Procurador Júlio Marcelo
3.2. Interessado: Administração Regional do Sesc no Estado de São Paulo (03.667.884/0001-20).

13.1. Ministros presentes: José Mucio Monteiro (Presidente), Walton Alencar Rodrigues, Benjamin Zymler (Relator), Augusto Nardes, Aroldo Cedraz, Raimundo Carreiro, Ana Arraes, Bruno Dantas e Vital do Rêgo.
13.2. Ministros-Substitutos presentes: Augusto Sherman Cavalcanti, Marcos Bemquerer Costa, André Luís de Carvalho e Weder de Oliveira.

BENJAMIN ZYMLER

Tratam os presentes autos de processo de representação, com pedido de medida cautelar, formulada pelo Ministério Público junto ao Tribunal de Contas da União (MPTCU) , com base no art. 237, inciso I, do Regimento Interno do TCU (RI/TCU) , versando sobre possíveis irregularidades ocorridas em unidades do Sistema "S", relacionadas a transferência de recursos a associações de funcionários dessas entidades, o que não encontraria amparo legal ou regulamentar e afrontaria os princípios constitucionais da moralidade, da isonomia e da impessoalidade (peça 1) .
2.	Noticia o representante naqueles autos que algumas unidades do Sistema "S" estariam realizando transferência de recursos públicos, oriundos de contribuições parafiscais, a associações de funcionários daquelas entidades. Como exemplo, citou as seguintes entidades:
a) Serviço Nacional de Aprendizagem Rural - Administração Regional no Estado do Paraná (Senar/PR) , que, mediante o Termo de Cooperação 21/2014, celebrado em 3/11/2014, vem efetuando transferências mensais de recursos à Associação Faep/Senar-PR - Affase (CNPJ 79.479.523/0001-12) . Em consulta à relação das transferências de recursos realizadas pelo Senar/PR no exercício de 2017, obtida no portal do Sistema Faep, verifica-se que, naquele ano, foi transferido o montante de R$ 140.400,00 à Affase, com base no citado termo de cooperação (doc. anexo, disponível em: http://www. sistemafaep. org.br/wp-content/uploads/2017/12/Transfere%CC%82ncia-de-recursos-2017.pdf) ; e 
b) Serviço Nacional de Aprendizagem Comercial - Administração Regional no Estado do Maranhão (Senac/MA) também tem transferido recursos à associação dos seus funcionários, qual seja, a Associação dos Servidores do Senac no Maranhão - Assenac MA (CNPJ 69.398.873/0001-09) . À página 30 do Relatório de Gestão do Senac/MA referente ao exercício de 2016 (doc. anexo, disponível em: http://www.transparencia.ma.senac.br/files/Relat%C3%B3rio%20de%20Gest%C3%A3o%202016.pdf) , consta a transferência de R$ 29.040,00 à Assenac, efetuada com fundamento no Termo de Cooperação CR 163/2016. E, na página 36 do Relatório de Gestão do Senac/MA referente ao exercício de 2015, consta a transferência de R$ 26.004,00 à Assenac, efetuada mediante o Termo de Cooperação CR 144/2015 (doc. anexo, disponível em: http://www.transparencia.ma.senac.br/files/Relatorio%20de%20Gest%C3%A3o%202015.pdf) .
3.	Frisa que, no âmbito da administração pública federal, a transferência de recursos públicos para associação de servidores/empregados é expressamente vedada, a teor do art. 10 do Decreto 99.509/1990 e do art. 38, VII, da Portaria Interministerial MP/MF/CGU 424/2016. Aduz que a Lei de Diretrizes Orçamentárias para 2017 (LDO/2017) , assim como a Lei de Diretrizes Orçamentárias para 2018 (LDO/2018) , também vedam esse tipo de despesa.
4.	Ressalta que as entidades do Sistema "S", por não fazerem parte da administração pública federal, não se submetem estritamente às referidas normas; porém, por gerirem recursos públicos, de natureza tributária, devem obediência aos princípios constitucionais da isonomia, da impessoalidade, da moralidade, da publicidade, da legitimidade, da economicidade e da eficiência, consoante jurisprudência reiterada e pacífica do TCU (Acórdão 10119/2017-TCU-Segunda Câmara, Relator Ministro Marcos Bemquerer; Acórdão 6813/2017-TCU-Primeira Câmara, Relator Ministro Augusto Sherman; Acórdão 5538/2016-TCU-Primeira Câmara, Relator Ministro José Múcio Monteiro; Acórdão 843/2015-TCU-Plenário, Relator Ministro Augusto Nardes; Acórdão 3329/2015-TCU-Plenário, Relator Ministro José Múcio Monteiro; Acórdão 3224/2014-TCU-Plenário, Relator Ministro André de Carvalho; Acórdão 4306/2014-TCU-Primeira Câmara, Relator Ministro Walton Alencar Rodrigues; Acórdão 1584/2016-TCU-Plenário, Relator Ministro Walton Alencar Rodrigues; Acórdão 2198/2015-TCU-Plenário, Relator Ministro Marcos Bemquerer) .
5.	Além da violação aos princípios acima mencionados, o representante assevera que este tipo de repasse não guarda conformidade com as finalidades institucionais dos serviços sociais autônomos, voltadas à prestação de serviços de interesse público. Neste sentido, cita precedentes deste Tribunal de Contas consubstanciados nos Acórdão 9/2007-TCU-Primeira Câmara, Relator Ministro Marcos Bemquerer, e 1.825/2010-2ª Câmara, Relator Ministro Augusto Sherman Cavalcanti.
6.	Em razão disso, propõe a expedição de medida cautelar, para que o Senar/PR e o Senac/MA cessem imediatamente, caso ainda não o tenham feito, o repasse de recursos às associações dos respectivos empregados. 
7.	A par disso, o MPTCU aventa a hipótese de outras entidades do Sistema "S" estarem incidindo na mesma prática. Desse modo, sugere a realização de diligências "junto às unidades nacionais e regionais do Sistema "S" (Sesi, Senai, Sesc, Senac, Sest, Senat, Senar, Sescoop e Sebrae) , com vistas à identificação de outros possíveis casos de transferência de recursos a associações de empregados" e, caso identificada a irregularidade, que sejam adotadas medidas de ressarcimento e responsabilização.
8.	Em razão de o pedido formulado pelo representante envolver todas as unidades nacionais e regionais do Sistema "S", as quais se encontram vinculadas a listas de unidades jurisdicionadas pertencentes a diferentes ministros relatores, exarei despacho determinando o encaminhamento do presente processo à Segecex, para a adoção das providências cabíveis (peça 2) .
9.	Encaminhados os autos à Secex/SP, a referida unidade técnica propôs o desmembramento do presente processo, mediante a criação de apartados, tendo em vista os pedidos formulados:
"20.1.	O primeiro diz respeito às impropriedades já identificadas no Serviço Nacional de Aprendizagem Rural - Administração Regional no Estado do Paraná (Senar/PR) e no Serviço Nacional de Aprendizagem Comercial - Administração Regional no Estado do Maranhão (Senac/MA) , ambos da Relatoria do Ministro Benjamim Zymler, para os quais, na visão do Parquet, este TCU deve: a) expedir, liminarmente, determinação com vistas a suspender o repasse de recursos às associações dos respectivos empregados; e b) após a concessão da cautelar, realizar a oitiva dos interessados e, caso confirmadas as irregularidades, promover as medidas necessárias para o ressarcimento do prejuízo aos cofres dos entes lesados e para a aplicação de sanções aos responsáveis.
20.2.	O segundo, refere-se às demais entidades integrantes do sistema "S", que, segundo assinalado na inicial, podem estar incorrendo na mesma impropriedade, razão porque sugere que sejam diligenciadas, visando à identificação de outros possíveis casos de transferência de recursos a associações de empregados ou entidades congêneres"  (grifos acrescidos) .
10.	Em 24 de setembro de 2018, levando em consideração as manifestações constantes dos autos, deferi a medida cautelar postulada, por entender estarem presentes os requisitos previstos no art. 276, caput, do RITCU, determinando ao Serviço Nacional de Aprendizagem Rural - Administração Regional no Estado do Paraná (Senar/PR) e ao Serviço Nacional de Aprendizagem Comercial - Administração Regional no Estado do Maranhão (Senac/MA) que cessassem imediatamente, caso ainda não o tenham feito, o repasse de recursos às associações dos respectivos empregados por meio dos Termos de Cooperação 21/2014, realizado entre o Senar/PR e a Associação Faep/Senar/PR, e 163/2016, celebrado entre o Senac/MA e a Associação dos Servidores do Senac/MA-Assenac/MA (peça 8) .
11.	Dentre outras providências, determinei a autuação de dois apartados de representação (TC-Processo 036.574/2018-0 e TC-Processo 036.766/2018-6) , por cópia dos autos do TC-Processo 033.403/2018-0, com fulcro no art. 237, inciso VI, do RI/TCU c/c o art. 43 da Resolução TCU 259/2014, encaminhando-os às Secretarias de Controle Externo do Paraná e do Maranhão para continuidade da instrução, tendo em vista que as entidades acima citadas pertenciam à clientela dessas unidades.
12.	Constou, ainda, do referido despacho as seguintes determinações:
d) realize diligência, com fundamento no art. 157 do RI/TCU, às entidades abaixo indicadas, para que, no prazo de 15 dias, informem a este Tribunal a realização de transferência de recursos a associações de empregados ou entidades congêneres nos exercícios de 2015, 2016, 2017 e 2018, e, em caso positivo, apresentem os instrumentos que motivaram tais repasses:
	Entidade
	Sigla

	Administração Regional do SENAR no estado de São Paulo 
	Senar/SP 

	Administração Regional do SENAC no estado de São Paulo 
	Senac/SP 

	Administração Regional do SESC no estado de São Paulo 
	Sesc/SP 

	Departamento Regional do SENAI no estado de São Paulo 
	Senai/SP 

	Departamento Regional do SESI no estado de São Paulo 
	Sesi/SP 

	Serviço de Apoio às Micro e Pequenas Empresas de São Paulo 
	Sebrae/SP 

	Serviço Nacional de Aprendizagem do Cooperativismo no Estado de São Paulo 
	Sescoop/SP  

	Serviço Nacional de Aprendizagem Comercial - Departamento Nacional 
	Senac/DN 

	Serviço Nacional de Aprendizagem do Cooperativismo - Unidade Nacional
	Sescoop/UN  

	Serviço Nacional de Aprendizagem do Transporte - Conselho Nacional
	Senat/CN 

	Serviço Nacional de Aprendizagem Industrial - Departamento Nacional 
	Senai/DN 

	Serviço Nacional de Aprendizagem Rural - Administração Central 
	Senar/AC 

	Serviço Social da Indústria - Conselho Nacional 
	Sesi/CN 

	Serviço Social da Indústria - Departamento Nacional 
	Sesi/DN 

	Serviço Social do Comércio - Administração Nacional 
	Sesc/AN 

	Serviço Social do Transporte - Conselho Nacional 
	Sest/CN 

À Segecex, para que encaminhe cópia da presente representação às unidades técnicas situadas nos estados, à Secex Desenvolvimento e à Secex Previdência, instruindo-as a adotar medidas em relação às entidades de sua clientela para identificar a ocorrência de transferências de recursos a associações de empregados ou entidades congêneres nos exercícios de 2015, 2016, 2017 e 2018, adotando, caso identificadas irregularidades, as providências necessárias à restituição dos valores indevidamente repassados aos cofres das entidades lesadas."
13.	A decisão por mim proferida foi posteriormente referendada pelo Plenário desta Corte de Contas por meio do Acórdão 2243/2018-TCU-Plenário (peças 9, 10 e 11) .
14.	Em 8 de outubro de 2018, o Serviço Nacional de Aprendizagem Rural - Administração Regional do Estado do Paraná - Senar/PR interpôs recurso de agravo contra a decisão da minha lavra que, com fundamento no art. 276 do RITCU, deferiu a medida cautelar postulada pelo Ministério Público junto a esta Corte de Contas para determinar ao órgão jurisdicionado que cessasse imediatamente o repasse de recursos à associação dos seus empregados por meio do Termo de Cooperação 21/2014 realizado entre o Senar/PR e a Associação Faep/Senar/PR - Affase (peça 40) .
15.	Alegou a referida entidade que os recursos repassados pelo Senar/PR à Affase, por meio do Termo de Cooperação 21/2014, têm o objetivo de custear o plano de saúde de seus funcionários junto à Unimed (contribuição do patrocinador) .
16.	Sustentou que não há nenhuma ilegalidade ou desvio de finalidade nos pagamentos efetuados, que visaram a assistência à saúde dos funcionários da entidade, havendo autorização legal expressa no art. 230 da Lei 8.112/1990 em relação aos servidores estatutários, que possuem regras muito mais restritas que os empregados dos serviços sociais autônomos, além de haver precedente deste Tribunal no sentido de que o plano de saúde é um benefício cabível e razoável aos funcionários das entidades jurisdicionadas (Acórdão 1402/2014-TCU-Plenário) .
17.	Aduziu que: 
" (..) ainda que não se tratasse de repasse de valor referente a plano de saúde, não haveria ilegalidade, afronta a princípios constitucionais ou desvio de finalidade de aplicação de recursos, pois repasses à AFFASE representam benefícios indiretos e não exagerados aos funcionários, benefício esses que, no mínimo, contribuem para reter os funcionários em seu quadro funcional, evitando a rotatividade e a perda do conhecimento e da experiência que são fundamentais ao atingimento da finalidade institucional do SENAR/PR.
O corpo funcional é parte integrante da própria entidade SENAR/PR, que nada produz se não através de seus gestores, funcionários e colaboradores. 
Por certo que o bom senso é indispensável, mas o fato é de que esse repasse (R$ 215 mil) representou, em 2017, 0,246% do valor da receita do SENAR/PR (R$ 88.684.547,06) , o que configura a baixa materialidade."
18.	Após citar precedente deste Tribunal em que se reconheceu a ausência de ilegalidade em repasse de recursos efetuado por uma determinada entidade do Sistema "S" à associação de seus funcionários (cf. Acórdão 547/2018-TCU-Segunda Câmara) , apontou a violação dos arts. 20 e 21 da LINDB, uma vez que a esfera controladora não teria se atentado para as consequências de sua decisão, prevenindo a ocorrência de impactos e prejuízos indesejáveis e desproporcionais em relação à medida cautelar adotada.
19.	Requereu, assim, a revogação da decisão que deferiu a medida cautelar, reconhecendo-se a inexistência de ilegalidade no Termo de Cooperação 21/2014 firmado entre o Senar/PR e a Affase.
20.	O agravo interposto pelo SENAR/PR foi processado e julgado nos autos do TC-Processo 036.574/2018-0, instaurado como apartado do presente processo, tendo a unidade técnica se manifestado naqueles autos pelo conhecimento e provimento do agravo, propondo a revogação da medida cautelar.
21.	Em 23 de outubro de 2018, com fundamento no art. 289, § 1º, do RITCU, reconsiderei a decisão e revoguei a medida cautelar anteriormente concedida somente em relação ao Senar/PR, determinando a realização de diligências para se verificar se os repasses efetuados por meio do Termo de Cooperação 21/2014 estão dentro dos limites previstos no art. 14, alínea "b", e de acordo com o Plano de Cargos, Salários e Benefícios de que cuida o art. 18, tudo nos termos do Regimento Interno do Senar/PR.
22.	Em 4 de março de 2020, o Plenário desta Corte, por meio do Acórdão 431/2020, apreciou o mérito do TC-Processo 036.574/2018-0, nos seguintes termos:
"VISTOS, relatados e discutidos estes autos de representação formulada pelo Ministério Público junto ao Tribunal de Contas contra o disposto na alínea "a", do item 4.1, da cláusula quarta, do Termo de Cooperação 21/2014, celebrado entre o Serviço Nacional de Aprendizagem Rural - Administração Regional do Estado do Paraná - SENAR/PR e a Associação dos Funcionários da Federação da Agricultura do Estado do Paraná e do Serviço Nacional de Aprendizagem Rural - Senar/PR - AFFASE, que estabeleceu uma obrigação de repasse de recursos da referida entidade componente do Sistema "S" para uma associação formada por seus empregados,
ACORDAM os Ministros do Tribunal de Contas da União, reunidos em sessão do Plenário, ante as razões expostas pelo Relator, em:
9.1. conhecer da presente representação, satisfeitos os requisitos de admissibilidade previstos nos arts. 235 e 237, VII, do Regimento Interno deste Tribunal, para, no mérito, considerá-la parcialmente procedente;
9.2. determinar ao Serviço Nacional de Aprendizagem Rural - Administração Regional do Estado do Paraná - SENAR/PR, com fundamento no art. 71, inciso IX, da Constituição Federal e art. 45, caput, da Lei 8.443/1992, que, no prazo de 15 (quinze) dias a contar da ciência da notificação, adote as providências necessárias à anulação do disposto na alínea "a", do item 4.1, da cláusula quarta, do Termo de Cooperação 21/2014, tendo em vista a existência de violação do disposto no art. 18 do Regimento Interno do SENAR/PR e do item 4.4 do Plano de Gestão de Cargos, Salários e Benefícios de responsabilidade do SENAR/PR;
9.3. recomendar ao Serviço Nacional de Aprendizagem Rural - Administração Regional do Estado do Paraná - SENAR/PR que, na hipótese de vir a ser instituído auxílio para assistência à saúde mediante alteração do Plano de Gestão de Cargos, Salários e Benefícios de responsabilidade do SENAR/PR, seja efetuado o pagamento da referida vantagem diretamente nos contracheques dos seus empregados;
9.4. esclarecer ao Serviço Nacional de Aprendizagem Rural - Administração Regional do Estado do Paraná - SENAR/PR e à Associação dos Funcionários da Federação da Agricultura do Estado do Paraná e do Serviço Nacional de Aprendizagem Rural - Senar/PR - AFFASE que os recursos que vierem a ser eventualmente repassados por entidades do Sistema "S" a associações formadas por seus empregados não estão imunes ao controle finalístico a cargo deste Tribunal de Contas, cabendo às pessoas jurídicas beneficiadas, entre outras providências: a) demonstrar a aplicação desses recursos nas finalidades institucionais dos respectivos serviços sociais autônomos; b) prestar contas ao ente repassador dos recursos recebidos; e c) aplicar o regulamento de licitações e contratos da entidade repassadora nas suas contratações;
9.5. dar ciência do inteiro teor desta deliberação ao representante e aos interessados."
23.	Remanesceu para o presente processo a prática de supostas irregularidades narradas na representação - repasse de recursos a associações de empregados - por parte de unidades do Sistema "S" vinculadas à clientela da Secex/SP.
24.	Após a realização das diligências pertinentes devidamente autorizadas por esta relatoria, a unidade técnica assim se manifestou:
"EXAME TÉCNICO
25.	De início, instar destacar que, tendo em vista o despacho do Relator (peça 8) , esta representação está restrita às unidades do Sistema "S" vinculadas à clientela da Secex/SP, relacionadas no cabeçalho da presente instrução. Em relação às demais unidades, caso encontrada irregularidade, deverá ser aberto processo específico para tratar da questão nas unidades regionais do TCU, como determinado pelo Relator no item II do despacho, acima transcrito, à semelhança do Serviço Nacional de Aprendizagem Rural - Administração Regional no Estado do Paraná (Senar/PR) e do Serviço Nacional de Aprendizagem Comercial - Administração Regional no Estado do Maranhão (Senac/MA) , que estão sendo tratados em processos apartados (TCs Processo 036.574/2018-0 e Processo 036.766/2018-6) .  
26.	Tecida esta consideração inicial, passa-se ao exame das respostas apresentadas.
27.		Em relação às oitivas do Senar/PR, do Senac/MA, da Associação Faep/Senar-PR - Affase e da Associação dos Servidores do Senac no Maranhão - Assenac MA, as justificativas apresentadas e outros documentos foram anexados em processos apartados (TCs Processo 036.574/2018-0 e Processo 036.766/2018-6) , como determinado no item "I.c", acima transcrito, sendo submetidos à apreciação do Relator, tendo em vista a interposição de agravo contra a medida cautelar que determinou a suspensão de repasses às aludidas Associações.  
28.	Quanto às diligências relacionadas às entidades do Sistema S da clientela da Secex-SP, todas as Entidades apresentaram resposta, indicadas no quadro abaixo, informando que não efetuaram qualquer repasse a associações de empregados ou entidades congêneres nos exercícios de 2015, 2016, 2017 e 2018: 
	Entidade
	Resposta

	Administração Regional do Senar no estado de São Paulo  (Senar/SP)  
	Peça 42

	Administração Regional do Senac no estado de São Paulo  (Senac/SP)  
	Peças 57 e 82

	Administração Regional do Sesc no estado de São Paulo  (Sesc/SP)  
	Peça 43

	Departamento Regional do Senai no estado de São Paulo  (Senai/SP)  
	Peça 114

	Departamento Regional do Sesi no estado de São Paulo  (Sesi/SP)  
	Peça 113

	Serviço de Apoio às Micro e Pequenas Empresas de São Paulo  (Sebrae/SP)  
	Peça 74

	Serviço Nacional de Aprendizagem do Cooperativismo no estado de São Paulo  (Sescoop/SP)  
	Peça 73

	Serviço Nacional de Aprendizagem Comercial - Departamento Nacional  (Senac/DN)  
	Peça 82

	Serviço Nacional de Aprendizagem do Cooperativismo - Unidade Nacional (Sescoop/UN)  
	Peças 48 e 75

	Serviço Nacional de Aprendizagem do Transporte - Conselho Nacional (Senat/CN)  
	Peça 119

	Serviço Nacional de Aprendizagem Industrial - Departamento Nacional (Senai/DN)  
	Peça 76

	Serviço Nacional de Aprendizagem Rural - Administração Central  (Senar/AC)  
	Peça 77

	Serviço Social da Indústria - Conselho Nacional  (Sesi/CN)  
	Peça 83 e 115

	Serviço Social da Indústria - Departamento Nacional  (Sesi/DN)  
	Peça 121 

	Serviço Social do Comércio - Administração Nacional  (Sesc/AN)  
	Peça 78

	Serviço Social do Transporte - Conselho Nacional  (Sest/CN)  
	Peça 83 

29.	Visando confirmar o informado, procedemos ao exame dos Relatórios de Gestão de todas as unidades diligenciadas relativos aos exercícios de 2015 a 2017, disponíveis no portal do TCU na rede mundial de computadores. Da análise, não se verificou qualquer registro, nos mencionados relatórios, de repasse de recursos financeiros a Associação de empregados ou entidades congêneres naqueles exercícios, corroborando as respostas oferecidas. De esclarecer que, em relação ao exercício de 2018, tal consulta não se realizou, tendo em vista que os Relatórios de Gestão ainda não foram apresentados ao TCU.
30.	Assim, considerando as informações contidas nos Relatórios de Gestão, acima indicados, e as respostas fornecidas pelas Entidades diligenciadas, conclui-se que, no período de 2015 a 2018, as Entidades Integrantes do Sistema "S", ouvidas por esta Secex, não realizaram transferências financeiras a Associações de empregados ou entidades congêneres. Logo, conclui-se pela improcedência da presente representação quanto as entidades integrantes do Sistema S sob a jurisdição da Secex-SP.
31.	Por derradeiro, cumpre registrar dois pedidos do MPTCU, que, a nosso ver, podem ser deferidos: a) expedir ciência às unidades nacionais e regionais do Sistema "S" de que a transferência de recursos, a qualquer título, para associação de empregados viola os princípios constitucionais da moralidade, da impessoalidade e da isonomia, e não está de acordo com as finalidades institucionais dos serviços sociais autônomos; e b) a oportunidade de oficiar neste processo após a instrução de mérito. 
CONCLUSÃO
30.	O documento constante da peça 1 deve ser conhecido como representação, por preencher os requisitos previstos nos arts. 235 e 237, I, do Regimento Interno/TCU c/c art. 84 da Lei 8.443/1992 e no art. 103, § 1º, da Resolução - TCU 259/2014.
31.	No que tange ao requerimento de medida cautelar, inaudita altera pars, informa-se que a mesma foi concedida, por estarem presentes nos autos os requisitos para tal. A manutenção ou a cassação da mesma está sendo tratada nos processos apartados desta representação, TCs Processo 036.574/2018-0 e Processo 036.766/2018-6. 
32.	Diante dos fatos apurados, concluiu-se pela improcedência da presente representação razão, pela qual se proporá o seu arquivamento.
PROPOSTA DE ENCAMINHAMENTO
33.	Ante todo o exposto, submetem-se os autos à consideração superior, propondo:
	a) conhecer da presente representação, satisfeitos os requisitos de admissibilidade previstos nos arts. 235 e 237, inciso I, do Regimento Interno deste Tribunal c/c o art. 84 da Lei 8.443/1992 e no art. 103, § 1º, da Resolução-TCU 259/2014, para, no mérito, considerá-la improcedente; 
	b) expedir ciência às unidades adiante relacionadas de que a transferência de recursos, a qualquer título, para associação de empregados viola os princípios constitucionais da moralidade, da impessoalidade e da isonomia, e não está de acordo com as finalidades institucionais dos serviços sociais autônomos: Administração Regional do Senar no estado de São Paulo  (Senar/SP) , Administração Regional do Senac no estado de São Paulo  (Senac/SP) , Administração Regional do Sesc no estado de São Paulo  (Sesc/SP) , Departamento Regional do Senai no estado de São Paulo  (Senai/SP) , Departamento Regional do Sesi no estado de São Paulo  (Sesi/SP) , Serviço de Apoio às Micro e Pequenas Empresas de São Paulo  (Sebrae/SP) , Serviço Nacional de Aprendizagem do Cooperativismo no estado de São Paulo  (Sescoop/SP) , Serviço Nacional de Aprendizagem Comercial - Departamento Nacional  (Senac/DN) , Serviço Nacional de Aprendizagem do Cooperativismo - Unidade Nacional (Sescoop/UN) , Serviço Nacional de Aprendizagem do Transporte - Conselho Nacional (Senat/CN) , Serviço Nacional de Aprendizagem Industrial - Departamento Nacional (Senai/DN) , Serviço Nacional de Aprendizagem Rural (Senar/AC) , Serviço Social da Indústria - Conselho Nacional (Sesi/CN) , Serviço Social do Transporte - Conselho Nacional  (Sest/CN) , Serviço Social do Comércio (Sesc/AN) e Serviço Social da Indústria - Departamento Nacional (Sesi/DN) . 
	c) dar ciência do acórdão que vier a ser proferido, assim como do relatório e do voto que o fundamentarem, ao representante, às entidades acima relacionadas; 
	d) arquivar o presente processo"  (grifos acrescidos) .
25.	O Ministério Público junto a esta Corte de Contas diverge da proposta de encaminhamento sugerida pela unidade técnica apenas no que diz respeito ao julgamento pela improcedência da representação, nos seguintes termos:
" (...) 
Considerando-se que, no que tange às 16 entidades do Sistema "S" diligenciadas nestes autos, não se verificou a ocorrência, no período de 2015 a 2018, de transferência de recursos a associações de funcionários ou entidades congêneres, não há medidas corretivas ou de responsabilização a serem efetuadas nestes autos.
Isso não significa, porém, que a representação deva ser julgada improcedente, pois seu mérito dependeria do resultado das análises efetuadas nos processos apartados TC Processo 036.574/2018-0 e TC Processo 036.766/2018-6, que cuidam especificamente das irregularidades noticiadas na peça inaugural da representação do Ministério Público de Contas (peça 1 destes autos) , ocorridas no âmbito do Senar/PR e do Senac/MA.
Assim, em vez de conhecer da presente representação, para, no mérito, considerá-la improcedente, como propõe a unidade técnica, o MP de Contas entende que a representação merece ser conhecida e arquivada, sem julgamento pela sua procedência ou improcedência, o que deverá ocorrer nos aludidos apartados.
Quanto à proposta de expedição de ciência formulada pela Secex/SP, o MP de Contas a considera pertinente e oportuna, com vistas a prevenir futuras irregularidades e para reafirmar a jurisprudência do TCU manifestada nos Acórdão 9/2007-TCU-Primeira Câmara e 1.825/2010-2ª Câmara, em contraposição ao precedente isolado em sentido contrário, contido no Acórdão 547/2018-TCU-Segunda Câmara.
III
Ante o exposto, o Ministério Público de Contas manifesta-se no sentido de o Tribunal:
a) conhecer da presente representação, satisfeitos os requisitos legais e regimentais de admissibilidade;
b)  expedir ciência às unidades adiante relacionadas de que a transferência de recursos, a qualquer título, para associação de empregados viola os princípios constitucionais da moralidade, da impessoalidade e da isonomia, e não está de acordo com as finalidades institucionais dos serviços sociais autônomos: Administração Regional do Senar no estado de São Paulo (Senar/SP) , Administração Regional do Senac no estado de São Paulo (Senac/SP) , Administração Regional do Sesc no estado de São Paulo (Sesc/SP) , Departamento Regional do Senai no estado de São Paulo (Senai/SP) , Departamento Regional do Sesi no estado de São Paulo (Sesi/SP) , Serviço de Apoio às Micro e Pequenas Empresas de São Paulo (Sebrae/SP) , Serviço Nacional de Aprendizagem do Cooperativismo no estado de São Paulo (Sescoop/SP) , Serviço Nacional de Aprendizagem Comercial - Departamento Nacional (Senac/DN) , Serviço Nacional de Aprendizagem do Cooperativismo - Unidade Nacional (Sescoop/UN) , Serviço Nacional de Aprendizagem do Transporte - Conselho Nacional (Senat/CN) , Serviço Nacional de Aprendizagem Industrial - Departamento Nacional (Senai/DN) , Serviço Nacional de Aprendizagem Rural - Administração Central (Senar/AC) , Serviço Social da Indústria - Conselho Nacional (Sesi/CN) , Serviço Social do Transporte - Conselho Nacional (Sest/CN) , Serviço Social do Comércio - Administração Central (Sesc/AN) e Serviço Social da Indústria - Departamento Nacional (Sesi/DN) ;
c) dar ciência do acórdão que vier a ser proferido, assim como do relatório e do voto que o fundamentarem, ao representante e às entidades acima relacionadas; 
d) arquivar o presente processo"  (grifos acrescidos) .
	É o Relatório.

8.1. Salomão Amado Boumann (6425/OAB-MA), representando Associação dos Servidores do Senac no Maranhão.
8.2. Eliziane de Souza Carvalho (14887/OAB-SP) e outros, representando Administração Regional do Senar no Estado do Paraná.
8.3. Guilherme Gomes Vieira (53738/OAB-DF), representando Serviço Nacional de Aprendizagem do Cooperativismo - Unidade Nacional.
8.4. Dhulya Karolainny de Medeiros Diniz, representando Serviço Social da Indústria - Departamento Nacional.
8.5. Carla Bertucci Barbieri (168856/OAB-SP) e outros, representando Administração Regional do Sesc no Estado de São Paulo.

Procurador Júlio Marcelo de Oliveira.

REPRESENTAÇÃO. SISTEMA "S". OS RECURSOS EVENTUALMENTE REPASSADOS POR ENTIDADES DO SISTEMA "S" A ASSOCIAÇÕES FORMADAS PELOS RESPECTIVOS EMPREGADOS E SEUS FAMILIARES NÃO ESTÃO IMUNES AO CONTROLE FINALÍSTICO A CARGO DO TRIBUNAL DE CONTAS. O RECEBIMENTO DESSES RECURSOS ACARRETARÁ ÔNUS ÀS PESSOAS JURÍDICAS BENEFICIADAS. PROCEDÊNCIA PARCIAL DA REPRESENTAÇÃO. EXPEDIÇÃO DE CIÊNCIA AOS ÓRGÃOS JURISDICIONADOS.

REPRESENTAÇÃO (REPR)

Secretaria de Controle Externo do Trabalho e Entidades Paraestatais (SecexTrab).

O cerne da questão jurídica objeto da presente representação já foi debatido pelo Plenário deste Tribunal por ocasião do julgamento do TC-Processo 036.574/2018-0 da minha relatoria, conforme se extrai do seguinte trecho do Acórdão 431/2020, proferido à unanimidade:
" (...) 
25.	Há, no entanto, outra questão jurídica relevante trazida aos autos pelo parquet de contas e que merece ser examinada por este Plenário, qual seja, a da possibilidade jurídica de as entidades componentes do Sistema "S" efetuarem repasses para as respectivas associações de funcionários.
26.	O órgão ministerial, de maneira abstrata e apriorística, defende que o repasse de recursos públicos para entidades privadas que tenham por objetivo primordial agir em benefício de seus próprios associados viola os princípios da moralidade, da isonomia, da impessoalidade e da liberdade de associação.
27.	Ressalta que a legislação federal que veda o repasse de recursos públicos para associações de servidores/empregados no âmbito da administração pública se relaciona estreitamente com os princípios da moralidade, da isonomia e da impessoalidade, na medida em que busca evitar o favorecimento a entidades privadas que congregam apenas uma parcela dos funcionários de determinado órgão/entidade, inibindo, assim, que recursos arrecadados compulsoriamente de toda a sociedade brasileira beneficiem, de forma exclusiva, um grupo específico de trabalhadores, em detrimento dos outros, que livremente optaram por não se associar.
28.	Daí o pedido de procedência da presente representação, "com a expedição de ciência às unidades nacionais e regionais do Sistema "S" de que a transferência de recursos, a qualquer título, para associação de empregados viola os princípios constitucionais da moralidade, da impessoalidade e da isonomia, e não está de acordo com as finalidades institucionais dos serviços sociais autônomos.
29.	Marçal Justen Filho, ao dispor sobre o princípio da legalidade e a atividade administrativa, ensina que:
	"No relacionamento entre os particulares, prevalece a regra de que tudo aquilo que não for obrigatório nem proibido por lei é juridicamente autorizado. No tocante à atividade administrativa, reconhece-se que tudo aquilo que não for autorizado por lei é juridicamente proibido.
	O princípio da liberdade, que norteia a vida privada, conduz à afirmação de que tudo o que não estiver disciplinado pelo direito está abrangido na esfera de autonomia. Portanto, a ausência de disciplina jurídica é interpretada como liberação para o exercício das escolhas subjetivas. Isso se traduz no postulado de que tudo o que não for proibido nem obrigatório por meio de lei será reputado como permitido.
	Já o exercício de competências estatais e de poderes excepcionais não se funda em alguma qualidade inerente ao Estado ou a algum atributo do governante. Toda a organização estatal, a atividade administrativa em sua integralidade, a instituição de funções administrativas são produzidas pelo direito. Logo, a ausência de disciplina jurídica tem de ser interpretada como inexistência de poder jurídico. Daí se afrimar que, nas relações de direito público, tudo o que não for autorizado por meio de lei será reputado como proibido." (in Curso de Direito Administrativo, ed. Revista dos Tribunais, 11ª ed., p. 213 - grifos acrescidos) .
30.	Como bem lembrou o Ministério Público de Contas em sua manifestação, no âmbito da administração pública federal, a transferência de recursos públicos para associação de servidores/empregados é expressamente vedada pelo art. 1º do Decreto 99.509/1990, pelo art. 38, inciso VII, da Portaria Interministerial MP/MF/CGU 424/2016, e pelas Leis de Diretrizes Orçamentárias (v.g. art. 18, VII, da Lei 13.408/2016 e art. 17, VI, da Lei 13.473/2017) .
31.	Veja-se, por todos, o teor do art. 1º do Decreto 99.509/1990:
"Art. 1º. Fica vedado aos órgãos e entidades da Administração Pública Federal direta, autárquica e fundacional, bem assim às empresas públicas, sociedades de economia mista e demais entidades controladas, direta ou indiretamente, pela União, efetuar, em favor de clubes ou outras sociedades civis, de caráter social ou esportivo, inclusive os que congreguem os respectivos servidores ou empregados e seus familiares:
I - contribuições pecuniárias, a qualquer título;
II - despesas de construção, reforma ou manutenção de suas dependências e instalações; e
III - cessão, a título gratuito, de bens móveis e imóveis.
§ 1º. Excetuam-se da proibição de que trata este artigo:
a) as despesas, na forma da lei, com a manutenção de creches e escolas para atendimento pré-escolar; e
b) as contribuições para entidades fechadas de previdência privada, desde que regularmente constituídas e em funcionamento até 10 de julho de 1989, observados os limites estabelecidos na legislação pertinente e, especialmente, o disposto na Lei nº 8.020, de 12 de abril de 1990.
c) a cessão gratuita, ou em condições especiais, de imóveis de União destinados a projetos de aproveitamento econômico de interesse nacional que mereçam tal favor.  (Alínea incluída pelo Dec. nº 1.315, de 23.11.1994) 
§ 2º. No caso de bens móveis e imóveis cedidos anteriormente à data de publicação deste decreto, caberá à entidade cessionária, à sua conta, mantê-los e conservá-los, bem assim realizar ou concluir as obras ou reparos que se façam necessários." (grifos acrescidos) .
32.	Não há, contudo, no âmbito do Sistema "S", vedação legal equivalente. E como restou decidido pelo Supremo Tribunal Federal, "os serviços sociais autônomos integrantes do denominado Sistema "S", vinculados a entidades patronais de grau superior e patrocinados basicamente por recursos recolhidos do próprio setor produtivo beneficiado, ostentam natureza de pessoa jurídica de direito privado e não integram a Administração Pública, embora colaborem com ela na execução de atividades de relevante significado social. Tanto a Constituição Federal de 1988, como a correspondente legislação de regência (como a Lei 8.706/93, que criou o Serviço Social do Trabalho - SEST) asseguram autonomia administrativa a essas entidades, sujeitas, formalmente, apenas ao controle finalístico, pelo Tribunal de Contas, da aplicação dos recursos recebidos (...) " (RE nº 789.874/DF, Relator Ministro Teori Zavascki, in DJe 19/11/2014 - grifou-se) .
33.	Do referido decisum, pode-se extrair as suas caraterísticas gerais básicas, conforme voto proferido pelo Ministro Teori Zavascki, relator do feito:
"As características gerais básicas desses entes autônomos podem ser assim enunciadas: (a) dedicam-se a atividades privadas de interesse coletivo cuja execução não é atribuída de maneira privativa ao Estado; (b) atuam em regime de mera colaboração com o poder público; (c) possuem patrimônio e receita próprios, constituídos, majoritariamente, pelo produto das contribuições compulsórias que a própria lei de criação institui em seu favor; e (d) possuem a prerrogativa de autogerir seus recursos, inclusive no que se refere à elaboração de seus orçamentos, ao estabelecimento de prioridades e à definição de seus quadros de cargos e salários, segundo orientação política própria." (grifos acrescidos) .
34.	Entendo, assim, que a natureza jurídica de direito privado dos serviços sociais autônomos e a ausência de vedação legal expressa conduzem ao entendimento de que o repasse de recursos dessas entidades em favor de sociedades civis que congreguem os respectivos funcionários ou empregados e seus familiares é legítimo e encontra-se abrangido dentro da sua esfera de autonomia, não havendo como se afirmar, de forma abstrata e apriorística, como quer o parquet de contas, que "toda transferência de recursos, a qualquer título, para associação de empregados viola os princípios constitucionais da moralidade, da impessoalidade e da isonomia, e não está de acordo com as finalidades institucionais dos serviços sociais autônomos".
35.	Confira-se, a propósito, o seguinte trecho do voto proferido pelo Ministro Aroldo Cedraz no Acórdão 547/2018-TCU-Segunda Câmara:
"23.	Em linha com o pensamento que há muito tenho defendido na fiscalização de entidades do Sistema S, não vislumbro ilegalidade ou desvio de finalidade no repasse de recursos do Senai-RS à Agase, mormente por não haver vedação legal à prática e por esta se mostrar consentânea com a natureza privada e parassindical e com a autonomia de que goza a entidade para definir sua política de gestão de pessoas."
36.	Não se quer dizer com isso que os recursos eventualmente repassados por entidades do Sistema "S" a essas associações estejam imunes ao controle finalístico a cargo deste Tribunal de Contas. O recebimento desses recursos, inegavelmente, acarretará ônus às pessoas jurídicas beneficiadas, entre os quais: i) a aplicação desses recursos nas finalidades institucionais dos serviços sociais autônomos, valendo lembrar que a lei que os instituiu admite que parte deles possam ser utilizados na remuneração dos seus empregados; ii) o dever de prestar contas ao repassador; e iii) a aplicação do regulamento de licitações e contratos da entidade repassadora nas suas contratações.
 (...) 
39.	Enfim, em se tratando de Sistema "S", entendo que não cabe ao Tribunal estabelecer direta ou indiretamente normas de conduta, dada a autonomia de que gozam as referidas entidades, mas exercer o controle finalístico que lhe compete em cada caso concreto que vier a ser submetido ao seu exame"  (grifos originais) .
2.	No caso concreto, por meio das diligências realizadas pela unidade técnica, restou constatado que no período de 2015 a 2018, as entidades integrantes do Sistema "S" vinculadas à Secex/SP não realizaram transferências financeiras a associações de empregados ou entidades congêneres.
3.	Assim sendo, como bem registrou o Parquet, "não há medidas corretivas ou de responsabilização a serem efetuadas nestes autos".
4.	Nada obstante isso, remanesce, a meu ver, a análise do pedido formulado pelo representante, a saber: "f) no mérito, a procedência da presente representação, com a expedição de ciência às unidades nacionais e regionais do Sistema "S" de que a transferência de recursos, a qualquer título, para associação de empregados viola os princípios constitucionais da moralidade, da impessoalidade e da isonomia, e não está de acordo com as finalidades institucionais dos serviços sociais autônomos"  (grifos acrescidos) .
5.	Ora, realizando-se o cotejo entre o pedido formulado na presente representação e os fundamentos adotados no presente voto extraídos do Acórdão 431/2020-TCU-Plenário, entendo, diversamente do consignado pela unidade técnica e pelo Parquet, ser o caso de se julgar parcialmente procedente a representação, já que se está atendendo em parte o pleito, ao se considerar que os recursos eventualmente repassados por entidades do Sistema "S" a associações que congreguem os respectivos servidores ou empregados e seus familiares não estão imunes ao controle finalístico a cargo deste Tribunal de Contas, acarretando ônus às pessoas jurídicas beneficiadas, entre os quais: i) a aplicação desses recursos nas finalidades institucionais dos serviços sociais autônomos, valendo lembrar que a lei que os instituiu admite que parte deles possam ser utilizados na remuneração dos seus empregados; ii) o dever de prestar contas ao repassador; e iii) a aplicação do regulamento de licitações e contratos da entidade repassadora nas suas contratações.
	Ante o exposto, VOTO por que seja adotada a deliberação que ora submeto à apreciação deste Colegiado.
TCU, Sala das Sessões Ministro Luciano Brandão Alves de Souza, em 1 de abril de 2020.
BENJAMIN ZYMLER 
Relator